【裁判字號】    89,易,396
【裁判日期】    890719
【裁判案由】    詐欺
【裁判全文】
臺灣高雄地方法院刑事判決                          八十九年度易字第三九六號
    公  訴  人  臺灣高雄地方法院檢察署檢察官
    被      告  丙○○
    選任辯護人  林春華
右列被告因詐欺案件，經檢察官提起公訴（八十八年度偵緝字第一八四Ｏ號），本院
判決如左：
    主  文
丙○○意圖為自己不法之所有，以詐術使人將本人之物交付，處有期徒刑伍月，緩刑
貳年。
    事  實
一、丙○○明知其於民國八十五年一月間即已因經商失敗，無力全數清償其所積欠丁○○新台幣（下同）一百萬之借款，而財務已陷入周轉不靈之狀況，為紓困及籌
    措參選里長之經費，竟意圖為自己不法之所有，於八十七年五月六日在高雄市○○區○○路四百五十號一樓乙○○代書處，以借款為由，並隱瞞其財務狀況不佳
    之事實，向甲○○佯稱其在嘉義縣水上鄉有與地主合建房屋之押金一百八十萬元
    ，欲轉給其他建設公司建築，於合約簽定後即可全數領回該筆押金，且若其參選
    里長當選後，必可財源滾滾等語，並為了取得甲○○之信任，丙○○並偕同乙○○代書及吳鎣鈴前往嘉義證實確有該塊合建之土地後，甲○○因此不疑有他，而
    借予丙○○四十萬元，丙○○同時交付向發票人蔡志坤借得之高新銀行大順分行
    帳號0000000號，發票日各為八十七年七月三十日、八月二十日及八月三
    十日，面額分別為八萬元、十一萬元及二十一萬元之支票三紙予甲○○收執供作
    擔保，嗣丙○○於取回上開一百八十萬元之押金後，竟挪作他用，且當選里長後
    亦未依約償還，而其所交付之上開支票經提示均因已拒絕往來而不獲付款，吳鎣
    鈴至此始知受騙。
二、案經吳鎣鈴訴請臺灣高雄地方法院檢察署檢察官偵查起訴。
    理  由
一、訊據被告丙○○固坦承有於上揭時地以前開理由向告訴人貸得四十萬元，並交付
    支票三紙為擔保，而目前尚未清償該貸得金額之事實，惟矢口否認有詐欺犯行，
    辯稱：伊係因經商失敗以致無法清償債務，並無詐欺之意圖，且目前已與告訴人
    達成和解云云。惟查：
（一）被告自白其於八十七年五月六日，為籌措參選里長經費，向告訴人佯稱其在嘉
      義有押金一百八十萬元，欲轉給其他建設公司建築，於合約簽定後即可全數領
      回該筆押金，且若其參選里長當選後，必可財源滾滾等語，並為了取得甲○○
      之信任，丙○○並偕同乙○○代書及吳鎣鈴前往嘉義察看該塊合建之土地，使
      甲○○不疑有他，而借予丙○○四十萬元，丙○○同時交付向發票人蔡志坤借
      得之高新銀行大順分行帳號0000000號，發票日各為八十七年七月三十
      日、八月二十日及八月三十日，面額分別為八萬元、十一萬元及二十一萬元之
      支票三紙予甲○○收執為擔保，嗣丙○○於取回該筆一百八十萬元保證金及當
      選里長後，並未清償告訴人，且上開支票經提示後均因拒絕往來而不獲付款，
      及目前已與告訴人達成和解等事實，業據告訴人陳述甚詳，經核與證人乙○○
      於本院審理中結證所述之情節相符，並有已列為拒絕往來戶上開支票三紙及和
      解書一份在卷可資佐憑，故被告上開自白與事實相符，應堪採信。
（二）被告已於八十五年一月間即己積欠案外人丁○○一百萬元，並因無力清償而以
      分期給付之方式償還，業據證人丁○○到庭結證稱：被告目前尚欠伊五十四萬
      元未還等語（見本院八十九年五月三十一日訊問筆錄），並為被告肯認上情無
      訛，且核與本院調閱被告被訴與丁○○間，就該一百萬元借款之本院八十七年
      度易字第六五七四號詐欺案件刑事卷宗，證人鍾廷聲所證述：八十五年一月下
      旬伊有與被告至丁○○處，被告向丁○○表示因一時無法還一百萬元之餘款，
      希望展延並月付二萬五千元，當時丁○○有同意，並希望被告利息要正常等語
      （見該刑事卷宗內八十八年二月二十五日審判筆錄），被告既於八十五年一月
      起積欠丁○○一百萬元，且迄今尚負有五十四萬元之債務，顯見被告於八十五
      年一月間即已陷入財務窘迫之事實，亦堪認定。
（三）被告以向告訴人表示將取回土地押金一百八十萬元及當選里長為由，藉此表彰
      其債信狀況甚佳之理由，向告訴人借款四十萬元，於客觀上亦足使告訴人深信
      其有清償債務之能力，再加上其自蔡志坤處借得之上開支票三紙提供予告訴人
      為擔保，將更可使告訴人深覺被告必可依約償還債務無疑，然被告卻於取回土
      地押金一百八十萬元後挪作他用，使告訴人原盼被告還款之期望落空，而所交
      付之支票亦未能兌現，益足證被告係藉上開理由，遂行其詐術，使告訴人陷於
      錯誤而貸與四十萬元之借款，至為顯然。
（四）按貸與人在與借用人間成立消費借貸關係前，對於借用人之清償能力及債信狀
      況，應為其決定是否締約及與之締約之重要事項，此為公眾週知之事實，本無
      待舉證自明，並不因雙方有無約定利息而有不同。本案被告隱瞞其財務狀況陷
      入困難之事實，而向告訴人貸得四十萬元之金額，顯見其自始即有竟圖為自己
      不法所有之意圖，被告猶以其經商失敗為由，執以為其無詐欺犯行之辯解，應
      係臨訟圖卸之詞，委無足採，故本案事證明確，被告犯行洵堪認定，應依法論
      科。
二、核被告所為，係犯刑法第三百三十九條第一項之詐欺取財罪。爰審酌被告於犯罪
    後飾詞圖卸，冀免刑責，尚無悔意，顯見其犯罪後態度非佳等一切情狀，量處如
    主文所示之刑。末查，被告未曾受有期徒刑以上刑之宣告，此有卷附之臺灣高雄
    地方法院檢察署刑案資料查註紀錄表足按，因經商失敗為求資金融通而一時失慮
    ，致罹刑章，已與告訴人達成和解，並表示願依約分期清償積欠債務，此有卷附
    之和解書可參，經此起訴審判，當知所警惕，信無再犯之虞，本院認前開對其所
    宣告之刑以暫不執行為適當，併諭知宣告緩刑二年，以啟自新。
三、公訴意旨另以：被告明知已於八十五年一月間即已積欠丁○○一百萬元債務無法
    清償，竟於八十六年二月一日，在高雄市○○街八十七號處，佯向告訴人甲○○
    借款五十萬元，並交付業經拒絕往來之發票人王照希所簽發之同面額支票後，經
    告訴人提示未獲付款，被告遂另於八十七年五月六日簽發七四一五六一號之本票
    交付告訴人收執，以供擔保及清償，使告訴人陷於錯誤，而貸與五十萬元，惟嗣
    後無法清償後，告訴人始知受騙，因而認為被告涉有詐欺取財罪嫌等語。然查：
（一）被告與告訴人間係於八十五年六月間經過證人乙○○之介紹，始由告訴人貸與
      一百萬元之金額，雙方並約定以被告及案外人尤正昌各自所有坐落雲林縣四湖
      鄉○○段三六三之三一、三六三之三二及其上房屋即門牌號碼雲林縣四湖鄉○○○路二七九號及二八一號房屋及土地，為告訴人設定債權金額為一百二十萬
      元抵押權，惟因被告欲出賣其所有之上開房地，乃與告訴人約定先行塗銷告訴
      人之抵押權，而被告出售後所得款項，先行返還五十萬元，俟餘款則以交付王
      照希所簽發之五十萬元支票以擔保及給付所積欠款項，惟因屆期未獲付款，再
      由被告於八十七年五月六日簽發本票一紙以供擔保給付等事實，業為被告及告
      訴人肯認無訛，且核與證人乙○○結證所述：伊曾介紹被告與告訴人借貸，雙
      方約定以被告及尤正昌之房屋為告訴人設定抵押權，由伊替雙方辦理該設定抵
      押權事宜，後來被告自己那間房屋賣了，被告始託伊告知告訴人欲將該屋之抵
      押權塗銷，只留尤正昌那間抵押，後來尤正昌的房屋被拍賣了，告訴人好像沒
      有拿到錢等語（見本院八十九年二月二十三日訊問筆錄）相符，並有上開支票
      、本票土地及建築改良物登記簿影本各一份及八十五年十二月九日之抵押權設
      定契約影本二份在卷可憑，故上開事實堪予認定，顯見公訴意旨所稱係於八十
      六年二月一日借款五十萬之事實即有誤會。
（二）被告固係於八十五年一月已陷於財務困難後，始向告訴人借款，惟由其以提供
      不動產供告訴人設定抵押權，並於出售該房屋及土地後即依約給付五十萬元借
      款，且同時保留告訴人對尤正昌所有上開房地之抵押權，並經告訴人同意以交
      付王照希所簽發之支票，嗣因支票到期後未獲付款，再由被告交付其於八十七
      年五月六日簽發之本票以擔保及給付五十萬元借款之事實判斷，告訴人就該筆
      五十萬元之借款債權本有尤正昌之房地抵押權，及被告所簽發之本票可供擔保
      ，雖事後因尤正昌之房地被拍賣以致其抵押權消滅，惟尚難遽以憑斷此係被告
      施用詐術之結果，且若被告心存詐欺意圖，則又何以仍依約清償其所貸得之五
      十萬元，而減少詐欺所得，且被告以設定抵押權之方式向告訴人貸得一百萬元
      ，於客觀上亦非施用詐術，實未能因事後告訴人對第三人尤正昌所有房地之抵
      押權消滅及被告無法清償餘款五十萬元之結果，推論被告有詐欺犯行。此外復
      查無其他證據證明被告確有如公訴人所指此部分之犯行，惟公訴意旨認此部分
      與前揭論罪科刑之詐欺罪有連續犯之裁判上一罪關係，爰不另為無罪之諭知，
      併此敘明。
據上論斷，應依刑事訴訟法第二百九十九條第一項前段、刑法第三百三十九條第一項
、第七十四條第一款，罰金罰鍰提高標準條例第一條前段，判決如主文。
中      華      民      國      八十九      年    七    月    十九    日
                               臺灣高雄地方法院刑事第二庭
                                   審判長  法  官  黃三友
                                           法  官  施柏宏
                                           法  官  李代昌
右正本證明與原本無異。
如不服本判決，應於判決送達後十日內，向本院提出上訴狀。
                 書記官  吳韻芳
中      華      民      國      八十九      年    七    月    十九    日
附錄本判決論罪科刑適用法條
刑法第三百三十九條第一項
意圖為自己或第三人不法之所有，以詐術使人將本人或第三人之物交付者，處五年以
下有期徒刑、拘役或科或併科一千元以下罰金。


司法院資訊處製作；財團法人民間司法改革基金會備份。
